【裁判字號】    94,重上,446
【裁判日期】    950523
【裁判案由】    履行契約
【裁判全文】
臺灣高等法院民事判決                 94年度重上字第446號
上  訴  人  甲○○
訴訟代理人  何邦超律師
上  訴  人  乙○○
訴訟代理人  蔡鴻斌律師
當事人間履行契約事件，兩造均對於中華民國94年7月14日臺灣
臺北地方法院88年度重訴字第267號第一審判決分別提起上訴，
本院於95年5月9日言詞辯論終結，判決如下：
    主  文
原判決關於主文第一項命上訴人乙○○給付超過「新台幣參佰肆
拾柒萬玖仟貳佰玖拾元及自民國90年5月17日起至清償日止，按
年息百分之五計算利息」部分，與該部分假執行之宣告，暨命負
擔訴訟費用之裁判均廢棄。
上廢棄部分，甲○○在第一審之訴及假執行之聲請均駁回。
乙○○其餘上訴駁回。
甲○○上訴駁回。
原判決關於主文第二項所命給付金額之利息部分，應更正自民國
91年2月5日起至清償日止，按年息5%計算之。
第一、二審訴訟費用由上訴人甲○○負擔十九分之五，餘由上訴
人乙○○負擔。
    事實及理由
一、本件上訴人即被上訴人甲○○（下稱甲○○）於上訴本院時
    已聲明：原判決不利於甲○○部分廢棄，則顯係就所有不利
    於甲○○部分「全部」上訴之意，是就利息部分亦已併同上
    訴，被上訴人即上訴人乙○○（下稱乙○○）抗辯甲○○就
    原判決主文第1項所命給付之新台幣（下同）841萬0604元其
    利息自90年5月17日起算至91年2月5日間之部分已確定云云
    ，尚有誤會。至原判決將乙○○應給付「山上、山下段」及
    「三重段、內壢段」金額之法定遲延利息日期互調而誤植，
    經兩造上訴，應併予更正為乙○○應給付「山上、山下段」
    之款項部分，其利息自「90年5月17日」起算；「三重段、
    內壢段」部分之利息應自「91年2月5日」起算，均至清償日
    止，按年息5%計算之法定遲延利息。
二、甲○○主張：兩造間曾於民國86年10月17日簽訂投資事務協
    議書（下稱系爭協議書），該協議書丙項約定：「甲乙雙方
    原以甲方（即甲○○，下同）或乙方（即乙○○，下同）名
    義對外投資及原始投資成本明細如附件三所有權甲乙雙方各
    佔二分之一，俟投資實現或轉讓後取回款項，平均取回之，
    若有損失及稅負由甲乙雙方平均負擔之」等語，是系爭協議
    書附件三為各項以伊名義或以乙○○名義對外之合夥投資，
    於各投資標的已投資實現或轉讓後，各投資標的案即應個別
    為合夥清算。又系爭協議書附件三之兩造投資明細表係乙○
    ○所提出，該協議確為兩造合夥事務之總結算。而系爭協議
    書附件三以乙○○名義投資之不動產（詳如附表1、2、3 所
    示），其中如附表2所示中壢市○○段土地及山下段土地之
    應有部分，已於90年1月5日出賣予第三人鄭劉秀勤，並於90
    年4月20日移轉所有權登記完畢，此項投資已實現或轉讓，
    且乙○○出售上開不動產所得應遠逾第三人鄭劉秀勤所證述
    之金額，依上開投資事務協議書丙項之約定，伊得請求當初
    之投資款1500萬元（山上段）及1000萬元（山下段）總和之
    一半金額即1250萬元。再者，乙○○另於89年12月18日、89
    年6月29日將系爭協議書附件三如附表1、3所示之不動產出
    售處分並移轉所有權登記予訴外人林延男、林李幸江等人，
    是系爭協議書附件三所示之中工段、三重段之投資，其投資
    已實現或轉讓，且乙○○出售前揭不動產所得應遠逾第三人
    林延男、林李幸江所證述之金額，依系爭協議書丙項之約定
    ，伊得請求當初之投資款1500萬元（中工段）及2700萬元（
    三重段）總和之一半金額即2100萬元。至出售前揭土地之土
    地增值稅應由兩造共有之銀行存款內支應，不應由出售土地
    之價金中扣除，況兩造另有總管理處之存款，足資支應該增
    值稅，亦應優先由此款項內支應；又縱認該增值稅須由伊現
    實給付，伊亦得以乙○○積欠伊之1608萬元支票票款債務主
    張抵銷。另以乙○○名義之銀行存款餘額在簽訂系爭協議書
    時共為1320萬8716元。而如附表1所列之不動產在簽訂系爭
    協議書時已出租予訴外人緗鴻美食天地負責人，每月租金為
    25萬元，15個月之實收租金及法定遲延利息各為375萬元及
    82萬5540元。故銀行存款及租金金額總計為1778萬4256元，
    依據兩造之協議，伊自可取回2分之1即889萬2128元。而乙
    ○○出售系爭不動產所取得之金額遠低於成本2分之1以下，
    顯然侵害伊之權利，伊自得依系爭協議書及民法第184條第1
    項侵權行為損害賠償之規定，以兩造原投資款項之半數計算
    ，請求乙○○如數給付或至少給付回收款半數。又依系爭協
    議書丙項後段之約定可知本件給付為無確定期限，伊已於87
    年12月28日以台北青田郵局293號存證信函催告乙○○，限
    期結清投資，故乙○○自限期屆滿起應負遲延責任，另乙○
    ○亦有不當得利之情事，爰第一順位之訴依系爭協議書丙項
    之約定及民法第229條為請求權基礎，第二順位之訴依民法
    第179條、第184條之規定為請求權基礎，求為判決：(一)乙○
    ○應給付甲○○1250萬元，及自90年4月21日起至清償日止
    ，按年息5%計算之利息。(二)乙○○應給付甲○○2100萬元，
    及自89年12月19日起至清償日止按年息5%計算之利息。(三)乙
    ○○應給付甲○○889萬2128元，及自88年1月16日起至清償
    日止按年息5%計算之利息。(四)前三項請求，並願供擔保，請
    准宣告假執行（原審判決乙○○應給付841萬604元及自91年
    2月5日起至清償日止，按年息5%計算之利息；乙○○另應給
    付1066萬5549元及自90年5月17日起，至清償日止，按年息
    5%計算之利息，上開勝訴部分並得供擔保後為假執行，而駁
    回甲○○之其餘請求。甲○○就敗訴部分提起上訴，乙○○
    就其敗訴部分，亦提起上訴。）甲○○上訴聲明：(一)原判決
    不利於甲○○部分廢棄。(二)上廢棄部分，（原判決主文第1
    項所示部分）乙○○應再給付102萬710元及自91年5月17日
    起至清償日止之法定遲延利息。(三)上廢棄部分，（原判決主
    文第2項所示部分）乙○○應再給付108萬4451元及自91年2
    月5日起至清償日止之法定遲延利息。(四)乙○○應再給付526
    萬4952元及自88年1月16日起至清償日止之法定遲延利息。
    前開(二)(三)(四)項請求，並願供擔保，請准宣告假執行。並答辯
    聲明：駁回對造之上訴。
三、乙○○則以：兩造合作十餘年，因伊資力頗佳，故投資時多
    由伊出資墊付兩造之投資成本與其他友人（包括訴外人林宜
    璋、黃冠雄、吳烈忠等）共同投資買受不動產，並約明所佔
    出資比例，俟未來投資實現（如土地轉售或合建房屋出售）
    ，自投資案分配兩造應得款項中扣還原始投資成本與伊後，
    始由雙方分攤利潤（分配房子或現金）或損失。甲○○並任
    木豐建材公司總經理，伊則任董事長。86年間，兩造因認難
    再繼續合作投資，遂協商終止合作投資及股權轉讓事宜，同
    年10月間兩造委請訴外人陳添旺及趙敏捷書立系爭協議書及
    其附件後，結清歷年投資所得利益。而系爭協議書甲部分約
    定分配投資利得之不動產、乙部分約定買賣建材公司股權並
    為車輛、堆高機、大哥大等分配之特約，系爭協議書附件二
    則載明應收未收款、存出保證金、盈餘稅金、歷來呆帳回收
    、未到期票據可能呆帳收回額等依實際狀況多退少補或平均
    分配，約定內容鉅細靡遺，依其詳盡程度觀之，顯然系爭協
    議書丙部分「附件三所列投資案俟投資實現或轉讓後，取回
    款項平均取回」乃以「投資實現」（即合建房屋完成出售）
    或轉讓（即移轉投資房、地所有權）為停止條件，按兩造於
    各投資案之出資比例分配所得款項為取回數額計算基準之特
    約，此等兩造依過去各投資案實際履行狀況，考量整體開發
    經濟效益遠高於各別持有零星土地，深思熟慮後所為之約定
    ，有拘束雙方之效力，要無任由一方以單方面意思表示予以
    變更之理，何況各該投資案均有諸多共同投資人，各該共同
    投資協議亦不容甲○○片面予以破壞。尤因系爭協議書附件
    三各土地投資案均屬長期投資，期間有若干開支，數額並不
    明確，需用時再向各投資人收取並不符合效益，遂提撥若干
    現金存於銀行備供雜項支出（例如每年地價稅金、合建案研
    商等）之用。約定停止條件（即全部投資實現或轉讓）既未
    成就，甲○○自無請求該銀行存款餘額之權利。又若增加各
    該土地投資案之土地共有人，勢將同時增加未來合建之困難
    ；事關各共同投資人之權益，依兩造歷來委由伊與各共同投
    資人之協議，亦無由增加共同投資人。且買賣並非一廂情願
    即可達成，亦非一經甲○○發函，各該土地即得售出，伊並
    無不正當行為阻止條件成就。另甲○○主張依民法第229 條
    第2項請求伊給付金錢，惟按民法第229條第2項乃「無確定
    期限債務遲延責任」之規定，並非獨立之請求權，甲○○以
    該條為請求權基礎，於法自屬有違。況投資事務協議書非兩
    造間法律關係之總結（清）算；協議書附件三之內容與事實
    並不相符，且甲○○主張前後矛盾，該清算之主張，係臨訟
    杜撰。另系爭協議書與民法合夥規定無關，依系爭協議書內
    容觀之，所涉財產既非公同共有，亦無財產不足清償債務應
    連帶負責之問題，不符民法第676條第1項、第668條、第681
    條之規定，顯與民法「合夥」無涉。系爭協議書依其內容，
    實為包含股權買賣、投資利得分配、不動產損益分擔等之混
    合契約。而本件既係共同投資「股份有限公司」而非「合夥
    」，甲○○之主張混淆公司法與民法之體制，不足採信。縱
    認就系爭協議書附件三所列投資案（除誤列如光明段與後寮
    段者外）為隱名合夥關係，惟兩造系爭協議書附件丙項之約
    定在強調投資若有實現獲利或有損失稅負時，均應各按半數
    之投資比例分配或負擔，並非約定投資案一有獲利或損失時
    ，即須逐筆分配或分攤，此由甲○○亦自認兩造就該利益或
    損失之分配與分擔並無確定期限，且系爭協議書附件三關於
    銀行存款餘額「771萬363元」及「849萬8353元」，乃備供
    投資案各項支出（包括投資評估、稅金、費用等）之用，並
    非單獨就各投資案各別提列，則依系爭協議書丙項及其附件
    三綜合判斷，顯見兩造係約定就全部投資案實現或轉讓後取
    回款項，綜合計算損益後平均取回無疑，此並據本院89年度
    上字第840號確定判決認定在卷。是兩造既約定於全部投資
    案投資實現或轉讓後分配損益，自屬民法第676條第1項所稱
    之契約另有規定，分配前並應經決算之程序。系爭協議書附
    件三兩造之投資案既未全部實現或轉讓，且未經決算而有純
    益，甲○○提起本件訴訟自無理由。另就甲○○請求伊給付
    出租不動產所得租金部分，該租金乃伊將所有之不動產出租
    ，依租賃契約受領之利益，並未因此造成甲○○之損害，甲
    ○○主張不當得利，顯無理由。縱認伊有不當得利情事，惟
    依法甲○○僅得依投資比例（11分之3）請求伊返還所得利
    益，該不動產租金每月僅12萬至12萬1000元不等，87年度及
    86年度租金收入總額扣除綜合所得稅規定之43%租賃必要損
    耗及修繕費用與各該年度應繳稅額後之淨所得額合計58萬31
    78元，甲○○至多僅得依投資比例請求7萬9524元等語，資
    為抗辯。上訴聲明：(一)原判決不利於乙○○部分廢棄。(二)上
    廢棄部分，甲○○在第一審之訴及假執行之聲請均駁回。並
    答辯聲明：駁回對造之上訴。
四、兩造不爭執之事實：
  (一)兩造多年來共同合作投資生意，嗣兩造於86年10月17日簽定
    系爭協議書（見原審卷(一)第13至20頁），為歷來共同投資事
    項協議，其中丙項約定：「甲乙雙方原以甲方或乙方名義對
    外投資及原始投資成本明細如附件三，所有權甲、乙雙方各
    佔二分之一，俟投資實現或轉讓後取回款項，平均取回之，
    若有損失及稅負，由甲乙雙方平均負擔之。．．．。」等語
    （見原審卷(一)第13頁）。其中附件三A項係「乙○○名義對
    外投資」（見原審卷(一)第18頁）。表列部分之「山上段」即
    如附表二編號1所示山上段土地（下稱山上段土地），兩造
    共同投資額為1500萬元；「山下段」即如附表二所示編號2
    至6之土地（下稱山下段土地），其共同投資額為1000萬元
    ；「中工段」即如附表一所示土地及建物（下稱內壢段房地
    ）及登記於訴外人林宜璋、吳烈忠名下之桃園縣中壢市○○
    段339、339-1地號土地及其上建號537，門牌號碼中壢市○
    ○路○段806號建物（下稱復興段房地）投資案之合稱，兩造
    共同投資額為1500萬元；另附件三表列之「三重」即指附表
    三所示坐落台北縣三重市○○○段簡子畬小段等地號土地之
    投資案（下稱三重段土地），此部分兩造出資額為2700萬元
    。此外A項部分之投資案尚有「球場」、「光明段」、「山
    溪地」、「後寮段」、「廣告-全弘」、「廣告-遠見」等總
    投資金額合計1億9055萬元。惟就如附表四所示「光明段」
    、及「後寮段」之土地投資案，雖列於附件三A表欄中，但
    乙○○並未登記為所有權人，而係登記為木豐建設公司所有
    。另於該表列下，關於「銀行存款餘額：7,710,363，銀行
    存款餘額：5,498,353。合計13,208,716」之記載，係以乙
    ○○或乙○○得掌控之他人名義帳戶存放於各銀行之存款。
  (二)甲○○曾以台北東門郵局存證信函第1822號表示該銀行存款
    餘款為兩造共有，係備供投資案各項支出（包括投資評估、
    稅金、利息費用等）之用。
  (三)前揭以乙○○名義之土地投資案，由乙○○出名對外投資，
    甲○○授權乙○○全權處理各項投資決定。而各土地投資案
    之出資及移轉情形如下：
  (1)中工段投資案：係78年間兩造以乙○○名義與訴外人林延男
    、林宜璋、吳烈忠合資之土地投資案，兩造出資額占全部投
    資比例3/11；附表一所示登記為乙○○所有之內壢段房地為
    該投資案之部分標的，超過3/11部分為其他共買出資人信託
    登記予乙○○名義所有。嗣於89年12月18日乙○○以買賣為
    原因，將附表一所示土地建物所有權全部移轉登記予林延男
    。（見原審卷(三)第104至110頁）。
  (2)如附表二所示「山上段」、「山下段」土地之各應有部分，
    為兩造以乙○○名義於82年間與訴外人黃冠雄等7人共同投
    資，並陸續以乙○○名義為所有權應有部分之移轉登記，其
    中山上段投資案兩造資金所占總投資額比例為5/30，山下段
    投資案所占總投資額比例為2/21；乙○○嗣於90年4月20日
    以買賣為原因，將前揭土地所有權全部移轉登記予訴外人鄭
    劉秀勤。（見原審卷(六)第17至47頁）。
  (3)如附表三所示之三重段土地為兩造以乙○○名義與訴外人林
    李幸江等5人共同投資，其出資比例即為乙○○登記之應有
    部分3/10，於85年4月26日登記為乙○○所有，嗣於89年6月
    29日將各土地之應有部分全部移轉登記予林李幸江。（見原
    審卷(三)第111至126頁）。
  (4)系爭協議書附件三所示投資案其原登記情形及現登記情形詳
    如附表四所載。
  (四)甲○○於87年10月17日及同年12月28日曾以台北青田郵局24
    3、293號存證信函催告乙○○請求乙○○給付系爭協議書附
    件三存款之半數660萬4358元。另請求乙○○在88年1月15日
    前將系爭協議書附件三所有投資全部結清實現，如無法出售
    變現，則應將所有權1/2以買賣或贈與方式移轉予甲○○。
五、本件兩造所爭執者，厥為：(一)系爭協議書丙項之法律性質為
    何？(二)甲○○得否依系爭協議書丙項約定請求乙○○給付系
    爭土地回收款半數？如可請求，則土地增值稅應否由銀行共
    同帳戶支出？(三)甲○○可否依系爭協議書丙項及民法第179
    條之規定請求內壢段房地15個月租金及系爭協議書附件三所
    示銀行存款半數？經查：
  (一)系爭協議書丙項之法律性質：
  (1)查兩造簽訂之投資事務協議書記載：「立協議書人甲○○（
    下簡稱甲方）乙○○（下簡稱乙方）為歷年來共同投資事項
    協議如下：甲、有關不動產部分：明細詳如附件一，甲乙雙
    方互易後，乙方應淨給付甲方6389萬元．．乙、投資建材公
    司部分：甲乙雙方同意依附件二方式計算，甲方投資建材
    公司股權作價4352萬元轉讓由乙方承受，自86年10月1日起
    甲乙雙方原共同投資建材公司全歸乙方所有經營。雙方同
    意上述價款分8期由乙方開立支票交付甲方收受．．建材
    公司所有生財之車輛及堆高機，甲乙平分之，大哥大甲方較
    乙方多分配兩線。木豐建材公司由乙方負責清理目前事務
    後予以結束營業或更名為乙方辦理。丙、甲乙雙方原以甲方
    或乙方名義對外投資及原始投資成本明細如附件三，所有權
    甲、乙雙方各佔二分之一，俟投資實現或轉讓後取回款項，
    平均取回之，若有損失及稅負，由甲乙雙方平均負擔之。
    丁、本協議書自即日起生效力．．。」等語，有投資事務協
    議書可證（見原審卷(一)第13、14頁），由此可知，雖以投資
    事務協議書為名，然細繹此協議書實質上之目的，甲項協議
    部分，乃有關兩造間前就不動產投資，以互易及價值找補之
    方式為清算；乙項協議部分，係有關雙方合作投資木豐建材
    公司之剩餘財產結算，即甲○○退出以乙○○名義於木豐建
    材公司之投資，並將其歷年來資金所占股權作價由乙○○承
    受；丙項協議部分，有關兩造前各以對方名義對外投資部分
    ，則因協議書簽訂時，該部分之投資案均未了結，因兩造歷
    來均未就合作事業以書面明文，為使雙方權利義務明確，而
    確認有關兩造協議前實際上共同以對方或第三人名義對外投
    資案之標的及出資額所佔該標的之比例，並確認兩造對各該
    投資案，均有2分之1之權利，且嗣後若有投資利益或損失，
    不論當初投資額之多寡，均以對半平均之方式分配。易言之
    ，兩造依協議當時合作事業之財產之狀況為準，就其中得了
    結者，或作價轉讓予乙○○，或平均分配其財產互相找補。
    而就尚未能分配之未了結部分，即丙項附件三所示以單方名
    義所為投資，因各該投資案之目的尚未完成而不能確定損益
    以資分配，始於協議書丙項部分確認兩造所有權之比例並約
    定在了結前分配損益之方法，亦即以「投資實現或轉讓後取
    回款項」為條件，平均分受利益並負擔損失及稅負。是綜合
    系爭協議書整體意旨而言，固係兩造為歷來合作事業之結算
    而立，然就丙項附件三部分，則因尚未了結，尚不能結算，
    該部分之關係於協議時仍然存續，此與合夥解散清算，應於
    清算時了結現務、予以分配使合夥事業消滅並不相同。是依
    附件三所列之投資案，兩造因均有二分之一之出資權利並未
    結算取回，故尚未終止彼此間之合作關係。是以，協議書之
    性質，甲、乙項部分為終止合作關係之清算協議，丙項部分
    則係關於兩造對各投資案仍保留投資所有之權利，及日後所
    生損益之分配請求之確認，並非合作關係終止之清算。至於
    附件之性質，附件一、二之約定，乃協議書甲、乙項清算事
    務之細目；附件三之約定，則列舉協議書丙項所確認投資權
    義之各項投資案。故而，本件兩造所定之投資事務協議書，
    應為上開三項協議之混合契約。故甲○○主張系爭協議書為
    兩造所有關係之總結算，其得請求分配全部標的；乙○○辯
    稱並無總結算之意思，未俟計算損益後無從分配云云，均未
    分項討論，而不足採。準此，就本件甲○○所為請求應否准
    許及其法律關係，自應依前揭系爭協議書之法律性質而為論
    斷。
  (2)按稱隱名合夥者，謂當事人約定，一方對於他方所經營之事
    業出資，而分受其營業所生之利益，及分擔其所生損失之契
    約。次按，隱名合夥人之出資，其財產權移屬於出名營業人
    ，民法第700條、第702條分別定有明文。兩造間之合作關係
    標的多樣（如包括木豐建材公司之投資、不動產之投資），
    並有各以單方名義所為之投資（如協議書丙項附件三之投資
    ），且非均屬一個共同目的事業，尚不能以一個合夥關係視
    之。而就其中丙項附件三A部分所示之投資案，依甲○○自
    承均係由乙○○對外出名，所取得之財產權並登記為乙○○
    所有，且由乙○○全權決定是否及如何經營及處理，其不曾
    過問，亦僅於每逢乙○○有投資收回利得時即平分其利益；
    以及附件三A項所示之銀行存款係統一為各投資案之費用、
    利息、稅負（如地價稅或房屋稅等）支出所使用；而各投資
    案均係乙○○出名或以乙○○得控制之木豐建設公司之名義
    （即光明段土地及後寮段土地，此部分詳後述）與他人合夥
    ，並有不同之投資人及投資比例，其目的事業亦各不相同，
    而各投資案之其他投資人亦僅認出資者為乙○○，甲○○亦
    無從對於各投資案之共同財產主張合夥權利，對外亦不負擔
    債務等情，揆諸前揭法條規定，兩造就系爭協議書丙項附件
    三投資部分之法律性質，應屬一個兩造概括約定甲○○對於
    乙○○對外投資經營之事業出資，而分受其營業所生之利益
    、及分擔其所生損失之隱名合夥契約。換言之，甲○○以投
    資得利為其目的，約定以比例各半之共同資金由乙○○出名
    尋找投資標的並於投資後執行合夥投資之事務，是各投資案
    間雖無關連，然並非分屬各個隱名合夥事業，而係一個隱名
    合夥契約中合夥事務之各項標的而已；此由兩造就附件三之
    投資案另設有共同資金即二筆銀行存款以供各投資案共同事
    務之稅費等支出即可得證，即質之乙○○亦自認其所有之系
    爭銀行存款係用以兩造共同投資之費用支出等語，則各投資
    案既另有共同資金，當非兩造基於各個隱名合夥意思，分別
    成立之隱名合夥契約。是甲○○主張附件三個項標的應係各
    個不同之隱名合夥契約，應獨立以觀云云，自非可取。而乙
    ○○先位抗辯兩造非屬合夥關係，僅係共同買受土地之契約
    、無合夥關係之適用云云，亦非事實而無可取。
  (二)甲○○得否依系爭協議書丙項約定請求乙○○給付系爭土地
    回收款半數？如可請求，則土地增值稅應否由銀行共同帳戶
    支出部分：
  (1)按民法第707條第1項規定：出名營業人，除契約另有訂定外
    ，應於每屆事務年度終，計算營業之損益，其應歸隱名合夥
    人之利益，應即支付之。即出名營業人負有計算損益分配隱
    名合夥人之義務，於隱名合夥，如兩造另有約定，自非必於
    每屆事務年度終始得計算營業之損益。查系爭協議書丙項既
    約定：「甲（甲○○）乙（乙○○）雙方原以甲方或乙方名
    義對外投資及原始投資成本明細如附件三所有權甲乙雙方各
    佔二分之一，俟投資實現或轉讓後取回款項，平均取回之，
    若有損失及稅負由甲乙雙方平均負擔之。」，亦即有「投資
    實現或轉讓後取回款項」之情形時，即得平均取回，如有損
    失及稅負由雙方平均負擔，亦即以「投資實現或轉讓」為計
    算並分配損益之停止條件。是於系爭協議書附件三各投資案
    有符合投資實現或轉讓之停止條件時，甲○○即得依前揭約
    定請求出名營業人即乙○○計算並分配該投資案之損益。況
    乙○○於前開各筆土地出賣之當年度，亦未依前揭規定於每
    屆事務年度終，計算營業之損益，亦有違前揭規定。
  (2)查系爭協議書附件三投資案中之內壢段土地、三重段土地、
    山上段、山下段土地，既經乙○○轉讓其所有權予第三人等
    ，已詳述如前，符合前揭投資「轉讓」之停止條件，是依系
    爭協議書丙項之約定，即得予以計算並分配損益。乙○○雖
    辯稱甲○○曾就協議書丙項之效力提起台灣台北地方法院88
    年度訴字第546號事件，請求乙○○依協議書丙及附件三，
    給付大陸案 (即協議書附件三B投資案)回收款之半數，經台
    灣台北地方法院駁回其訴，甲○○提起上訴，亦經本院本於
    兩造辯論之結果，以89年度上字第840號確定判決，認：協
    議書丙項之約定，在強調投資若有實現獲利或有損失稅負時
    ，均應按各半之投資比例分配或負擔，並非約定投資案一有
    獲利或損失時，即須逐筆分配或分攤。甲○○既於起訴狀自
    承該利益分配之給付並無確定期限，故於87年12月28日以存
    證信函催告限期結清協議書附件三全部投資，乙○○自催告
    期限屆滿時起始負遲延責任，可見兩造對附件三所列各項隱
    名合夥之投資案、利益分配或損失分攤之時期，並未特別約
    定得不經決算程序，有該判決影本可考 (見原審卷四第142
    頁)，該確定判決經甲○○以民事訴訟法第496條第1項第1款
    「適用法規顯有錯誤」、第13款「發現未經斟酌之證物或得
    使用該證物」及第497條「就足以影響判決之重要證據漏未
    斟酌」等事由提起再審，遭鈞院以92年度再字第3號判決駁
    回，其後甲○○再提起92年度再易字第64號及164號再審，
    仍被駁回，本院89年度上字第840號確定判決本於兩造辯論
    之結果所為爭點之判斷，既經判決確定，本於民事訴訟法上
    之誠信原則，法院及兩造皆不得為相反之判斷或主張等語。
    惟查：該確定判決僅於理由內認定協議書丙項之約定，在強
    調投資若有實現獲利或有損失稅負時，均應按各半之投資比
    例分配或負擔，並非約定投資案一有獲利或損失時，即不經
    年終計算程序，須逐筆分配或分攤（見原審卷四第142頁）
    ，並未認定需俟全部投資案實現或轉讓後分配損益。再者依
    民法第707條第1項之規定當在於當事人間未特別約定時，課
    以出名營業人於每屆事務年度終計算營業損益並支付利益之
    義務，令隱名合夥人有請求分配損益之依據，非謂該條在限
    制請求結算及利益之期間，如當事人依其合夥事業之型態認
    得在有營業利益時隨時計算分配，自無不可，且隱名合夥人
    係以出資額為限負分擔損失之責任（民法第703條參照），
    而依系爭協議書丙項約定，兩造不論當初投資額之多寡，對
    各該土地投資案均有2分之1之權利，即土地出賣後可分得土
    地回收款之半數，並無須計算其損益多寡，亦無不能確定損
    失若干之困難，此由乙○○初亦抗辯系爭協議書丙部分「附
    件三所列投資案俟投資實現或轉讓後，取回款項平均取回」
    乃以「投資實現」（即合建房屋完成出售）或轉讓（即移轉
    投資房、地所有權）為停止條件等語可知，而系爭協議書附
    件三所列各投資案其目的事業均不相同，為乙○○所不爭執
    ，則系爭協議書所謂「投資實現」及「轉讓」之時間點自不
    可能均為相同，是其協議時所約定得計算分派利益之條件當
    非指全部投資實現及轉讓，而應視各個投資事業之結算條件
    是否成就而定，始符當事人訂約之真意及利益。況前案甲○
    ○係出名營業人，其依法有於每屆事務年度終即有計算營業
    損益之義務，其未計算而請求，自有未合，核與本件乙○○
    係出名營業人，有提出計算損益之義務者不同。再參諸乙○
    ○於前揭各筆土地出賣之當年度，並未依前揭規定於每屆事
    務年度終，計算營業之損益，已違反義務在前，其再以未經
    年度結算為由，拒絕分配損益，有違誠信。是乙○○以該確
    定判決認定該協議係約定就全部投資案實現或轉讓後取回款
    項，綜合計算損益後平均取回無疑云云，要無可採。
  (3)據上，甲○○依系爭協議書丙項約定請求分配內壢段房地、
    山上、山下段及三重段土地轉讓所得，即非無據。至甲○○
    主張應依其原始出資額為基準計算所得利益云云，然依系爭
    協議書丙項約定，兩造不論當初投資額之多寡，對各該土地
    投資案均有2分之1之權利，即土地出賣後可分得土地回收款
    之半數，即系爭協議書係依平均分派利益分攤損失精神而為
    約定，甲○○此部分主張自無可取。又乙○○復辯稱：縱甲
    ○○得請求分配各土地之取回款項，惟依協議書丙項「若有
    損失及稅負由甲乙雙方平均負擔之」之規定，甲○○亦應負
    擔其所負擔之地價稅及因轉讓所生之增值稅云云。惟查：就
    地價稅部分，係乙○○因整個隱名合夥契約存續間就合夥事
    務所生之稅費，應與其他因維持合夥事業所生之如利息、開
    發等費用共同列為整個隱名合夥契約之開銷而以備供合夥費
    用支出之前揭銀行存款支付，而無單獨提出扣減之理，否則
    該存款即無存在之必要，故此等經營整體合夥事務所生之稅
    費，應至其隱名合夥契約全部消滅後，隱名合夥人即甲○○
    請求結算以返還出資時，始予以計算；而不得於分派利益即
    各個投資案了結或轉讓時主張扣減。至移轉土地所繳納之土
    地增值稅係土地移轉時即需繳納，而兩造既未約定由銀行共
    同帳戶中支付，且此係投資之個別土地支出，再參以協議書
    丙項中即已約定損失及稅負，由雙方平均負擔，則自應於移
    轉時由所售價款中扣除。易言之，即系爭協議書丙項得請求
    及主張者，僅單純以各投資案因實現或轉讓所生之損益為限
    。乙○○抗辯土地增值稅應由其應給付之價金中扣除者，應
    屬可採。甲○○雖以其對乙○○尚有支票票款1608萬元得與
    其應付之土地增值稅抵銷云云。惟乙○○否認甲○○對其有
    16 08萬元票款債權存在。查乙○○以土地出售價款支付土
    地增值稅，並非係甲○○積欠乙○○之債務，此與民法第
    334條第1項之二人互負債務要件不符，甲○○主張抵銷，尚
    無可採。另甲○○再以兩造之總管理處仍有銀行存款，足資
    支付該土地增值稅，亦不應由出售價款中扣除云云。亦為乙
    ○○否認。查協議書附件二係建材公司股價計算方式，一為
    現金收入項，二為現金支出項，三為收項減支項，四則將三
    之計算結果除以二，並約定逕以4352萬元作價轉讓，及於協
    議書乙約定付款方式，與協議書丙顯無關連（見原審卷
    一第16、17頁協議書乙及附件二），甲○○主張土地增值稅
    應自兩造結算股價現金收入項下之「管理處餘額」扣除，即
    屬無據。
  (4)基此，茲將甲○○得請求各項投資案之金額，分論如次：
  內壢段房地：查乙○○將系爭內壢段房地以750萬元之價格
    將全部所有權移轉登記予同為中工段投資案之共有人林延男
    ，此有乙○○所提不動產買賣契約書在卷足憑（見原審卷(四)
    第404至408頁）。依林延男到庭證稱：該價格僅係乙○○持
    有該房地3/11之價格，至於土地增值稅則由所有合夥人按應
    有部分比例分擔等語（見原審卷(六)第527至530頁），亦即乙
    ○○部分應負擔其中3/11之增值稅，此核與契約記載相同，
    且為甲○○所不爭執，是乙○○辯稱兩造應平均負擔繳交土
    地增值稅之半數云云，即非可取，故甲○○得分配其中半數
    取回款即375萬元。又土地增值稅係依法應繳納之稅款，兩
    造既未約定由銀行共同帳戶中支付，且此係該筆投資之個別
    支出，非如地價稅等係共同支出，而該共同帳戶最後之結餘
    ，甲○○非不得請求其半數，故土地增值稅不應由共同帳戶
    中扣除，已如前述，而內壢段房地移轉土地所有權應繳納土
    地增值稅之義務人既為乙○○，且本件系爭土地均已繳納完
    畢，亦有各該管稅捐稽徵處函附資料可稽（見原審卷第(六)第
    623至633頁），乙○○辯稱該稅捐均由其繳納完畢，即為可
    取。甲○○主張乙○○應另提出繳納證明及資金來源始得扣
    減云云，即無可取。查內壢段各地號土地之增值稅稅款共
    540萬9319元，均已繳納完畢乙節，亦經原審函桃園縣政府
    稽徵處中壢分處，有該處函覆之土地增值稅稅額暨繳款憑證
    可證（見原審卷(六)第623至633頁），是甲○○應分擔其中3/
    11之半數即3/22，計算結果為73萬7634元（計算式：
    5,409,319÷22×3=737,634元，小數點以下四捨五入）。
    以此計算內壢段房地甲○○得請求因轉讓之取回款金額為
    301萬2366元（計算式：3,750,000-737,634=3,012,366元）
    。
  山上段、山下段土地：查乙○○將山上段土地應有部分連同
    山下段土地應有部分以總價900萬元出售予鄭劉秀勤，業經
    鄭劉秀勤於原審審理時證述在卷（見原審卷(六)第522頁），
    為兩造所不爭執，並有乙○○所提之買賣契約書在卷可參（
    見原審卷(四)第421至426頁），自堪信為真實，甲○○得分配
    其中半數取回款即450萬元。又此部份之增值稅依鄭劉秀勤
    於原審審理時證稱：「（問：買賣的增值稅多少？由誰負擔
    ？）答：由誰負擔我不清楚，我只是給乙○○九百萬元，增
    值稅應該是由乙○○負擔，買賣都是這樣的。」等語（見原
    審卷(六)第522頁），堪認此部分之增值稅係由乙○○所負擔
    支出。而山上段、山下段各地號土地之增值稅稅款分別為山
    上段86萬2627元、山下段117萬8792元，且均已繳納完畢乙
    節，亦經原審函桃園縣政府稽徵處中壢分處，有該處函覆之
    土地增值稅稅額暨繳款憑證可證（見原審卷(六)第623至633頁
    ），是甲○○應分擔其中2分之1即43萬1314元（小數點以下
    四捨五入）與58萬9396元，共計102萬710元。故甲○○得請
    求之系爭山上段、山下段取回款項為347萬9290元（計算式
    ：4,500,000-1,020,710=3,479,290元）。
  三重段土地：查乙○○將系爭三重段土地以1600萬元之價格
    將全部應有部分移轉登記予同為三重段投資案之共有人林李
    幸江即證人林延男之妻，此有乙○○所提不動產買賣契約書
    在卷足憑（見原審卷(四)第412至418頁），復為兩造所不爭執
    ，故甲○○得分配其中半數取回款即800萬元。依該買賣契
    約簽訂之代理人林延男到庭證稱：系爭土地轉讓之增值稅係
    由乙○○個人負擔支出等語（見原審卷(六)第527至531頁），
    而移轉三重段92-6地號土地增值稅為23萬8965元、97-8地號
    土地部分增值稅為5萬7667元，共計29萬6632元，此有臺北
    縣政府稅捐稽徵處三重分處93年1月20日函附之土地增值稅
    課徵資料足憑（見原審卷(六)第643至647頁），另三重段92-8
    地號及97-5地號部分增值稅合計39萬7001元，亦有同處93年
    2月16日函附資料可稽（見原審卷(八)第120頁）是合計轉讓三
    重段之增值稅共為69萬3633元，甲○○應負擔其中半數即34
    萬6817元（計算式：693,633÷2=346,817元，小數點以下四
    捨五入）。以此計算三重段土地甲○○得請求因轉讓而取回
    款金額為：765萬3183元。（計算式： 8,000,000-346,817=
    7,653,183）。
  綜上所述，內壢段及三重段土地甲○○得請求之取回款為
    1066萬5549元（計算式：3,012,366+7,653,183=10,665,549
    ）；山上段及山下段土地甲○○得請求之取回款為：347萬
    9290元。甲○○依原始投資額之半數請求乙○○給付，固無
    可取，惟本院認乙○○應依其出售之價款扣除甲○○應給付
    之土地增值稅後，給付半數予甲○○，即屬在甲○○請求範
    圍內為裁判，乙○○抗辯此所命給付未經甲○○請求者，尚
    有誤會。末按，給付無確定期限者，債務人於債權人得請求
    給付時，經其催告而未為給付，自受催告時起，負遲延責任
    。其經債權人起訴而送達訴狀，或依督促程序送達支付命令
    ，或為其他相類之行為者，與催告有同一之效力。又遲延之
    債務，以支付金錢為標的者，債權人得請求依法定利率計算
    之遲延利息。民法第229條第2項、民法第233條第1項分別定
    有明文。查系爭協議書丙項之請求係以系爭投資土地實現或
    轉讓而取回款項為給付之停止條件，自屬無確定期限之給付
    ，是自乙○○將之轉讓與第三人並收足款項時起，甲○○即
    得請求乙○○給付，而系爭土地均為本件訴訟繫屬中始移轉
    予林延男等人所有等情，有如前述，甲○○於轉讓前既已起
    訴請求乙○○給付，自無需再為催告，是乙○○自取回款項
    之日起，負遲延責任。查內壢段土地及三重段土地之最後付
    款支票發票日為91年2月5日，有乙○○所提林延男所簽發之
    支票二紙在卷足憑（見原審卷(四)第411頁），則此部分甲○
    ○請求乙○○給付在1066萬5549元及自91年2月5日起至清償
    日止按年息5%計算之遲延利息部分，為有所據。另就山上段
    及山下段土地之買賣價金，係於90年5月17日由鄭劉秀勤匯
    款予乙○○設於華南商業銀行之帳戶內，有乙○○所提之存
    簿影本一紙在卷足憑（見原審卷(四)第428頁），則此部分甲
    ○○得請求之金額在347萬9290元及自90年5月17日起至清償
    日止按年息5%計算之遲延利息，即屬正當。
  (三)甲○○得否依系爭協議書丙項及民法第179條之規定請求內
    壢段房地15個月租金及系爭協議書附件三所示銀行存款半數
    ？經查：
  (1)就租金部分：甲○○主張乙○○將如附表一所示即內壢段
    房屋出租予緗鴻美食天地，至起訴前有15個月，乙○○侵占
    15個月之租金未平均分配予伊，致伊受有損害，伊得依系爭
    協議書丙項約定及民法第179條之規定請求乙○○給付半數
    云云。然乙○○固不爭執其將內壢段房地出租予訴外人湘鴻
    美食天地之事實，惟辯稱甲○○並無請求權存在。查：系爭
    協議書丙項係約定「如附件三所有權甲乙雙方各佔二分之一
    ，俟投資實現或轉讓後取回款項，平均取回之，若有損失及
    稅負由甲乙雙方平均負擔之」等語，此約定係系爭協議書附
    件三所示整個隱名合夥關係得就各投資案請求分派利益之特
    別約定，已如前述，且兩造既設共同銀行帳戶支付整個隱名
    合夥契約存續間就合夥事務所生之稅費，及與其他因維持合
    夥事業所生之如利息、開發等費用共同列為整個隱名合夥契
    約之開銷而以備供合夥費用支出之前揭銀行存款支付，亦即
    經營整體合夥事務所生之稅費，應至其隱名合夥契約全部消
    滅後，隱名合夥人即甲○○請求結算以返還出資時，該銀行
    帳戶始予以計算；而不得於分派利益即各個投資案了結或轉
    讓時主張扣減，已如前述，同理，就各投資案於了結或轉讓
    前所生之孳息，例如出名營業人即乙○○因出租投資土地所
    獲利益，本於相同道理，並非因實現或轉讓所得之利益，亦
    不在依系爭協議書丙項所定得為請求分配之列。是甲○○依
    協議書丙項約定，僅得請求系爭協議書附件三所有權因轉讓
    所生損益之半數而不含條件成就前之收入及稅費，其主張得
    依系爭約定請求乙○○給付租金之半數，即非正當。又內
    壢段土地既屬乙○○出名營業之合夥事業之一，而隱名合夥
    人係為出名營業之人所經營之事業而出資，其財產權移屬於
    出名營業人，對於移屬於出名營業人之財產，隱名合夥人不
    得有所主張，且兩造對協議書附件三所列之各項投資案，並
    未終止彼此間之合作關係，僅在投資事務協議書確定各自對
    投資案所享有之權利、義務，已如前述，是乙○○出租登記
    其名下財產所得租金自無不當得利可言，甲○○依民法第17
    9條規定請求乙○○給付租金半數，亦無可取。
  (2)就系爭協議書附件三存款部分：查系爭協議書附件三所示
    之銀行存款餘額「7,710,363元」及「8,498,353元」，乃備
    供投資案各項支出乙節，為兩造所不爭執，而如附件三所示
    投資案尚有「光明段」部分535、540、541地號土地及「中
    工段」之復興段房地尚未實現及轉讓，亦為兩造同認在卷（
    詳見甲○○所提附件三所示不動產現狀一覽表，見原審卷(六)
    第61 0頁），而光明段及後寮段土地部分雖係以木豐建設公
    司登記，然依證人即為兩造執筆書寫系爭協議書之會計師陳
    添旺於另案即本院91年度上訴字第1909號偽造有價證券等案
    件92年4月15日訊問時證述：兩造間有協議，協議書係其幫
    兩造書寫，協議書上附件三，打字的部分係甲○○提出的，
    手寫的部分是其幫他們寫的。但旁邊註明幾分之幾的部分不
    是其所寫；協議時，其不清楚兩造之實際投資狀況，其提出
    二個疑點，光明段、後寮段牽涉到木豐建設公司，因其查帳
    知悉光明段、後寮段是屬於木豐建設公司的。當時協議時，
    就光明段、後寮段、鐳力案、大陸案等投資案等表格，係甲
    ○○提出，乙○○有表示說要寫就寫下去。他們表示如果將
    來賺錢或者賠錢，都願意負擔二分之一。按照這個原則來處
    理。」等語（見原審卷(五)第367、368頁）。另證人陳添旺於
    原審亦證稱：「（法官提示投資協議書）乙○○打電話請我
    過去幫他們結算，其中關於不動產結算部分，我沒有參與，
    除了不動產部分，協議書所列部分，都是由兩造已經協議，
    才幫他們算的金額，以前投資事務以當時這份協議書為準，
    協議書內容，有一部分從專業來講不適宜，由於雙方同意，
    還是寫了... 我完全照他們結論來寫的，我沒有去核對資料
    。」等語明確（見原審卷(一)第345-1頁），證人陳添旺於原
    審審理時所證述之「不適宜部分」，應指前揭登記於木豐建
    設公司名下之附件三光明段及後寮段土地亦列為乙○○名下
    之投資，因光明段及後寮段土地所有人既係木豐建設公司，
    即與丙項中所列「甲方或乙方名義對外投資」之定義不符，
    然就此陳添旺已明確證稱：該部分係經乙○○與甲○○磋商
    後表示同意列入，作為以其名義之共同投資，將來賺賠都願
    意負擔2分之1，則自無乙○○所辯該部分係屬誤載之情事。
    雖兩造均主張陳添旺對己不利之證詞為不實，而就利己部分
    則主張為真；惟陳添旺為專業會計師，與兩造均無親故關係
    ，就本案亦無利益糾葛，核其證詞當無偏頗迴護特定一方之
    虞，應堪採信。至於該部分土地之外部關係何以登記為木豐
    建設公司名下及木豐建設公司是否為兩造共同出資所設立，
    非
    本件審理之範圍，亦與隱名合夥人之甲○○無涉，惟乙○○
    同意該部分應係兩造隱名合夥投資事業標的之一，應堪認定
    ，是乙○○雖辯稱「光明段及後寮段」之投資標的為木豐建
    設公司之投資，與兩造無關，要屬誤列云云，要無可採。
    光明段及後寮段土地部分雖係以木豐建設公司登記，但此係
    出名營業人即乙○○如何處理之內部關係，且依兩造協議，
    既已將該項投資案亦歸屬兩造隱名合夥投資標的之一，則就
    如附件三所示之隱名合夥關係即未消滅，則前揭備供投資案
    所用之存款餘額自尚不能結算損益以確定得供分配之款項若
    干，是甲○○請求分配系爭存款餘額之半數，亦非正當。
  (四)至甲○○另主張乙○○賤賣系爭投資土地，而構成民法第18
    4條第1項之侵權行為，應依甲○○原始出資額賠償云云。
    惟查：隱名合夥人之出資，其財產權移屬於出名營業人，為
    民法第702條所明定，乙○○既為兩造隱名合夥之出名營業
    人，各投資案房地及應有部分均登記為其所有，復應甲○○
    之要求將系爭投資案予以轉讓求現以資分配利益，其出售自
    己所有土地之行為自無不法侵害甲○○何種權利可言；況證
    人林延男亦到庭證稱乙○○出售內壢段及三重段土地予伊及
    其妻林李幸江之價格均與當時市價相當，系爭土地購買時為
    市價最高點等語，而山上段及山下段土地於乙○○出售時之
    公告現值為每平方公尺1300元，此有乙○○所提之土地登記
    謄本在卷可考（見原審卷(四)第24頁），乙○○以前述每平方
    公尺1362元出售已高於公告現值（9,000,000÷6,610=1362
    ，小數點以下四捨五入），亦無甲○○所指賤賣之情，甲○
    ○復未舉證證明乙○○出售價格與市價如何不相當而有賤賣
    之事實，其主張乙○○賤價出售系爭土地之行為已侵害其合
    夥財產權云云，即不足取。
六、綜上所述，甲○○本於系爭協議書丙項之約定請求乙○○給
    付在1414萬4839元（0000000＋00000000＝00000000）及其
    中本金347萬9290元自90年5月17日起算至清償日止之法定遲
    延利息；暨其餘本金1066萬5549元及自91年2月5日起算之法
    定遲延利息範圍內，均屬正當，逾此部分之請求，即無所據
    ，應予駁回。其假執行之聲請失所附麗，應併予駁回。原審
    將二者給付利息之起算日互調而誤植，惟依其理由內所述，
    顯見原判決係有誤寫，併應更正。原審就超過上開應准許部
    分，為甲○○勝訴之判決，並為假執行之宣告，自有未洽。
    乙○○上訴意旨就此部分指摘原判決不當，求予廢棄改判，
    為有理由，爰由本院就此部分予以廢棄，並改判如主文第1
    項、第2項所示。至於上開應准許部分，原審判命乙○○給
    付，並為准、免假執行之宣告，暨就甲○○之請求不應准許
    部分，為甲○○敗訴之判決，並駁回其假執行之聲請，均無
    不合，甲○○及乙○○分別求予廢棄改判，為無理由，均應
    駁回其上訴。
七、本件事證已臻明確，兩造其餘主張與舉證，經審酌核與判決
    結果不生影響，爰不逐一論述，併此敘明。
八、據上論結，本件乙○○之上訴為一部有理由，一部無理由，
    甲○○之上訴為無理由，依民事訴訟法第450條、第449條第
    1 項、第79條，判決如主文。
中    華    民    國    95    年    5     月    23    日
                  民事第七庭    審判長法  官  鄭三源
                                      法  官  王聖惠
                                      法  官  周美月
正本係照原本作成。
如不服本判決，應於收受送達後20日內向本院提出上訴書狀，其
未表明上訴理由者，應於提出上訴後20日內向本院補提理由書狀
（均須按他造當事人之人數附繕本）上訴時應提出委任律師或具
有律師資格之人之委任狀；委任有律師資格者，另應附具律師資
格證書及釋明委任人與受任人有民事訴訟法第466條之一第一項
但書或第二項（詳附註）所定關係之釋明文書影本。
中    華    民    國    95    年    5     月    23    日
                                      書記官  陳啟文
附註：
民事訴訟法第四百六十六條之一（第一項、第二項）：
對於第二審判決上訴，上訴人應委任律師為訴訟代理人。但上訴
人或其他法定代理人具有律師資格者，不在此限。
上訴人之配偶、三親等內之血親、二親等內之姻親，或上訴人為
法人、中央或地方機關時，其所屬專任人員具有律師資格並經法
院認為適當者，亦得為第三審訴訟代理人。


司法院資訊處製作；財團法人民間司法改革基金會備份。
